【裁判字號】    98,台上,2196
【裁判日期】    980423
【裁判案由】    偽造文書
【裁判全文】
最高法院刑事判決            九十八年度台上字第二一九六號
上  訴  人  台灣高等法院台南分院檢察署檢察官
上  訴  人
即  被  告  甲○○
            乙○○
            丙○○
上列上訴人等因被告等偽造文書案件，不服台灣高等法院台南分
院中華民國九十六年十一月七日第二審更審判決（九十五年度重
上更(四)字第三九一號，起訴案號：台灣雲林地方法院檢察署八十
六年度偵字第五一七四號、八十七年度偵字第一八０六、一九二
八號），提起上訴，本院判決如下：
    主  文
原判決撤銷，發回台灣高等法院台南分院。
    理  由
本件原判決撤銷第一審之科刑判決，改判依修正前刑法牽連犯之
規定，從一重論上訴人即被告甲○○、乙○○、丙○○以共同行
使變造公文書，足以生損害於公眾及他人罪，各處有期徒刑壹年
貳月；並均依中華民國九十六年罪犯減刑條例之規定，各減為有
期徒刑柒月。固非無見。
惟按：(一)、科刑判決書應於理由內敘明其所認定之構成犯罪事實
，以及所適用之法律。依原判決認定：乙○○為達單獨繼承彭進
成所有坐落雲林縣斗六市○○段溝埧小段一七五之一地號土地（
下稱系爭土地）目的，除與甲○○、丙○○共同變造彭進成戶籍
謄本外，並共同偽造黃天生名義之「印鑑證明委託申請書」、「
繼承權拋棄書」私文書，連同其他虛偽不實之繼承系統表等文件
，持向雲林縣斗六地政事務所辦理繼承登記，使不知情之該地政
事務所人員將不實事項，登載於土地登記簿，而使系爭土地由乙
○○一人單獨繼承，同時侵害黃天生、彭陳梗花及丁○○三人之
繼承權等事實。果係實情，則被告等所為，就偽造並行使黃天生
名義之「印鑑證明委託申請書」、「繼承權拋棄書」私文書部分
，係觸犯刑法第二百十六條、第二百十條行使偽造私文書罪；且
被告等以上揭行使變造公文書、偽造私文書、業務登載不實及使
公務員登載不實等不法詐術手段，獲得系爭土地全部所有權，尚
應構成刑法第三百三十九條第二項以詐術得財產上不法利益罪。
再被告等之詐欺得利犯行，同時侵害黃天生、彭陳梗花及丁○○
三人之繼承權，應論以刑法第五十五條想像競合犯。原判決對於
上揭部分均漏未論斷，俱有不適用法則之違法。(二)、刑法上之共
同正犯，以有犯意聯絡及行為分擔為要件。原判決固認定丙○○
與甲○○、乙○○共同行使及偽造黃天生名義之「印鑑證明委託
申請書」、「繼承權拋棄書」私文書，以侵害黃天生之繼承權等
情。然依原判決理由所載，被告等均矢口否認有該部分犯行，乙
○○並辯稱：黃天生部分，是甲○○說欠缺黃天生的印鑑，伊拿
印鑑給甲○○辦理，甲○○把印鑑拿給誰辦理，伊不知道云云。
丙○○則辯稱：甲○○將全部戶籍資料請領後，交予伊製作繼承
系統表，伊不知戶籍資料有變造之情事，浮貼影印的事伊都不曉
得，伊沒有叫甲○○變造戶籍謄本，伊發現乙○○繼承權有瑕疵
，就退回給甲○○，沒有再接辦繼承登記之事，都是甲○○自己
做的等語。再依原判決理由所引用證人黃劉含莦、張萬來及被害
人黃天來所證述；及被告等於偵、審中所供情節，僅足證明被害
人黃天來之印鑑章是由其交給其胞弟乙○○（見原判決第九、十
頁，理由三之(四)）。再稽之卷附系爭土地辦理繼承登記申請案件
資料影本，其中繼承系統表，係由申請繼承人乙○○出具切結書
，表明並無遺漏或錯誤，否則願負法律責任；而土地登記申請書
，並已載明本件登記是由乙○○委由並非以代理申請土地登記為
業之甲○○辦理（見他字第一二０一號卷第一二五、一二八頁）
。丙○○所辯系爭土地繼承登記後來沒有再接辦，由甲○○自己
辦理等情，似非全然無據。上揭黃天來之印鑑章既交予其胞兄乙
○○；且系爭土地繼承申請登記由甲○○代理申請，則丙○○何
以應就黃天生被害部分，論為共同正犯，究有何證據及理由足以
證明丙○○知情參與，而與甲○○、乙○○二人間，有該部分犯
行之意思聯絡及行為分擔，原判決並未詳加載明，遽論以該部分
之共同正犯，其適用法律是否適當，無從憑以判斷，亦屬無可維
持。(三)、有罪判決所載理由彼此牴觸互相齟齬，即屬判決理由矛
盾之違背法令。原判決理由先記載：「被告甲○○、丙○○、乙
○○三人『偽造公印文』，係變造公文書行為之一部，不另論罪
」（見原判決第十二頁第十五至十六行）；繼又載稱：「系爭雲
林縣斗六市戶政事務所騎縫章印文乃真正印文之影本，應屬『盜
用之印文』，而原審諭知將該盜用之印文予以沒收，亦有未當」
（見原判決第十二頁倒數第二行至第十三頁第一行）。對於卷內
彭炳鴻戶籍謄本上之公印文先稱是「偽造」；復稱是「盜用」，
併有判決理由矛盾之違法。檢察官及被告等上訴分別執以指摘，
尚非全無理由；且因第三審法院應以第二審判決所確認之事實為
判決基礎，刑事訴訟法第三百九十四條第一項前段定有明文，原
判決上述之違背法令，有影響於事實之確定者，本院無可據以為
裁判，應認仍有撤銷發回更審之原因。
據上論結，應依刑事訴訟法第三百九十七條、第四百零一條，判
決如主文。
中    華    民    國  九十八  年    四    月  二十三  日
                      最高法院刑事第九庭
                          審判長法官  邵  燕  玲
                                法官  李  伯  道
                                法官  孫  增  同
                                法官  李  英  勇
                                法官  蔡  彩  貞
      本件正本證明與原本無異
                                      書  記  官
中    華    民    國  九十八  年    四    月  二十九  日
                                                      Ｅ


司法院資訊處製作；財團法人民間司法改革基金會備份。
